臺北高等行政法院判決
　　　　　　　　　　　　　　　　　　 96年度訴字第00775號
　　　　　　　　　　　　　　　.
原　　　告　甲○○
被　　　告　勞工保險局
代　表　人　乙○○（總經理）
訴訟代理人　丙○○
　　　　　　丁○○
上列當事人間因農保事件，原告不服內政部中華民國96年1月9日
台內訴字第0950143373號訴願決定，提起行政訴訟。本院判決如
下：
    主  文
原告之訴駁回。
訴訟費用由原告負擔。
　　事  實
緣台南縣新化鎮農會於民國（下同）94年11月24日申報原告以農
會會員自耕農資格參加農民健康保險（下稱農保），經被告審查
結果，認原告已於88年7月12日經鑑定為重度視覺障礙，申領殘
障手冊，且經被告於95年1月4日訪查，其目前從事之農作為巡視
田地，非農業生產工作，與農會法第12條規定農會會員須實際從
事農業不符，乃以95年1月12日保受承字第09510001780號函核定
不予受理台南縣新化鎮農會申報原告加入農保。原告不服，向農
民健康保險監理委員會（下稱監理會）申請審議，經該會以95年
7月5日農監審字第12060號審議駁回。原告猶未甘服，提起訴願
，亦遭決定駁回，遂向本院提起行政訴訟。茲摘敘兩造訴辯意旨
如次：
甲、原告方面：
一、聲明：求為判決
１、內政部96年1月9日台內訴字第0950143373號訴願決定、監理
    會95年7月5日農監審字第12060號審議審定及被告95年1月12
    日保受承字第09510001780號函之處分均撤銷。
２、命被告作成准許原告參加農保之處分。
３、訴訟費用由被告負擔。
二、陳述：
１、訴願決定並未詳查原告除視力不如常人外，其餘條件均符合
    規定（有土地、按期耕作）。而各機關審查原告之農保資格
    ，僅憑法令盲點施行，若未實際從農，焉有耕作狀態，焉有
    收獲？原告務農經驗豐富，有實質耕農計劃能力，倘未親自
    下田插秧即無資格參加農保，則相較於身心健全卻不願耕作
    而享有資格之人，實屬不公。
２、被告所屬徐調查員呈報之資料有不實之處，其呈報原告1年
    耕作時數為52天，1工作日為2小時，共計104小時，惟原告
    未告知耕作總時數，其呈報數字從何而來，是否意圖使原告
    喪失資格？原告之所以需被扶持行走，係照顧者吳梅玉出自
    細心、愛心以致隨侍在側，原告可自由行走（徐調查員曾至
    家中親自測試，有旁人可證），原告除視力不佳外，精神、
    體力如同常人，歷年從未因重病住院（可查醫院、診所住院
    紀錄），日常生活、提水自1樓上3樓亦毋須中斷休息，即可
    直上3樓且不用旁人扶持，故上開呈報內容顯屬不實。
３、有關台南縣新化鎮農會於95年6月30日再次申報原告加保，
    仍遭被告不予受理部分，原告並未提起救濟。而原告平常靠
    左眼視力，左眼在95年進行開刀治療，視力狀況較差。原告
    平常會去巡田、施肥、灑水、噴除草藥，實際從事農業工作
    時間不一定，但1年應有超過720小時。犁田、插秧、割稻工
    作，皆僱請專業人員以機械操做，稻子收成後隨即被收購。
    又通常在每年12月至1月及4月至5月兩次進行播種插秧，約
    在插秧後15日至20日方須進行施肥、灑水、噴除草藥等工作
    ，故原告在被告當初派員訪查時，未實際操作。此外，早期
    因原告與妻子皆務農，礙於法令僅由妻子加保，至其逝世由
    原告申報加保，卻遭被告不予受理，難令原告甘服。
乙、被告方面：
一、聲明：求為判決駁回原告之訴，訴訟費用由原告負擔。
二、陳述：
１、按農會法第12條規定，農會會員之基本條件為中華民國國民
    ，年滿20歲以上，設籍農會組織區域內，實際從事農業者。
    至於從事農業工作時間每年合計應達90日以上之要件，則為
    以非農會會員身分參加農保應具備之資格條件。
２、本件係台南縣新化鎮農會於94年11月24日申報原告以會員自
    耕農資格參加農保，惟原告已於88年7月12日經台南縣政府
    鑑定為重度視覺障礙，申領殘障手冊在案，案經被告於95年
    1月4日訪查，據原告告稱：「我整年從事農作之歷程為不定
    期巡視田地，而播種耕田事宜係僱用他人從事，而目前從事
    之農作為巡視田地，每年平均從事農作52天，每工作日平均
    工作2小時。」訪問紀錄並經原告及第3人證吳梅玉確認無誤
    後蓋章。據此，原告從事之農作為巡視田地，依「基層農會
    會員資格審查及認定辦法」規定，自耕農會員應以從事農業
    生產為要件，所謂農業生產工作，係指除草、施肥、播種、
    翻土、採果等與農作生產有關之一貫工作，原告從事之農作
    為巡視田地，非上開之農業生產工作，與農會法第12條農會
    會員需實際從事農業者之規定不符，故台南縣新化鎮農會於
    94年11月24日申報原告以會員自耕農資格加保部分，被告不
    予受理。另台南縣新化鎮農會查證因原告重度視覺障礙無法
    實際從事農作，已將其審查為贊助會員。
３、原告不服被告之核定，來電告稱被告之訪查人員並未要求其
    實際示範從事農作，案經被告於95年2月10日再派員訪查，
    據原告告稱略以：「．．加保農地因已於95年1月中旬僱工
    以機械從事水稻之插秧，目前已無從事農作之需要及水稻田
    佈滿積水且有除草劑，故不可下田從事農作．．」等語，據
    其所述農地「僱工」插秧，顯其並未實際從事農作，且訪查
    期間，原告在下樓及上下車與於農地附近行走時，尚需訴外
    人吳梅玉予以牽引扶助。是以，原告顯無法實際從事農業生
    產工作，即不符農會法第12條所定之會員資格，故被告不予
    受理台南縣新化鎮農會於94年11月24日申報原告以會員自耕
    農資格加保，並無違誤。
４、本案經被告2次訪查，原告皆告稱其加保農地係僱工插秧，
    其目前從事之農作為巡視田地，未實際從事農業生產工作，
    此有訪查紀錄可稽，且訪問紀錄經朗讀，原告及見證人確認
    無誤後簽章在案。況原告於被告訪查時，其行動需吳梅玉（
    受僱照料原告）予以牽引扶助，原告稱其有從事農作云云，
    尚待斟酌。又本件亦經監理會審議後同意被告之意見，足見
    被告所為處分並無違法不當。此外，原告本身患有重度視障
    ，其至鈞院開庭時，尚需他人扶持始能順利進入法庭，以其
    視力情況，應無從事農業工作的能力與事實。
５、再者，台南縣新化鎮農會於95年6月30日再申報原告以會員
    自耕農資格參加農保，並告稱其因會員資格申復，於95年4
    月11日對該員進行訪查後，將訪查結果書面提報農會第15屆
    理事會第10次會議審議，審議結果將原告之會員資格審定為
    第1款會員自耕農，並檢附訪查紀錄影本至被告處，而據訪
    查紀錄載略以，播種和收成僱機械代耕，施肥、噴葯、灌溉
    則由原告和家人共同施作。惟本件前經被告查明原告已經鑑
    定為重度視覺障礙，其從事農作僅巡視農地，未實際從事農
    作，且訪查期間其下樓及上下車與農地附近行走時，其行動
    需吳梅玉（受僱照料原告）予以牽引扶助，其稱可施肥、噴
    葯、灌溉，有從事農作云云，尚待斟酌。故台南縣新化鎮農
    會於95年6月30日再申報原告加保部分，被告仍不予受理。
    至原告稱若未實際從農，焉有耕作狀態，焉有收獲云云，惟
    按加保農地有耕作狀態、有收獲，僅能證明該等農地確有耕
    種事實，並無法證明原告有從事農作能力或有實際從事農作
    ，且原告之主張亦經監理會及訴願決定機關駁回在案，足見
    被告所為處分合法且無不當。
    理  由
一、按農民健康保險條例第5條規定：「農會法第12條所定之農
    會會員應參加本保險為被保險人，並以其所屬基層農會為投
    保單位。」另農會法第12條第1項前段規定：「凡中華民國
    國民，年滿20歲，設籍農會組織區域內，實際從事農業，並
    合於左列各款之一者，經審查合格後，得加入該組織區域之
    基層農會為會員：．．」又內政部91年5月24日台內社字第
    0910068498-2號函規定：「．．農會會員參加農保期間已領
    有身心障礙手冊且屬重度障礙以上或由病歷等資料可資證明
    無從事農業工作之能力者，則由勞保局函請農會地方主管機
    關請農會依規定提報理事會審查處理會員資格（如撤銷會員
    資格），並自無從事農業工作能力之日起，依農民健康保險
    條例第19條規定取消其被保險人資格。」，經核與相關農保
    規定無違，自得予以援用。
二、本件台南縣新化鎮農會於94年11月24日申報原告以農會會員
    自耕農資格參加農保，經被告審查結果，認原告已於88年7
    月12日經鑑定為重度視覺障礙，申領殘障手冊，且經被告於
    95年1月4日訪查，其目前從事之農作為巡視田地，非農業生
    產工作，與農會法第12條規定農會會員須實際從事農業不符
    ，乃以95年1月12日保受承字第09510001780號函核定不予受
    理台南縣新化鎮農會申報原告加入農保。原告不服，向監理
    會申請審議，經該會以95年7月5日農監審字第12060號審議
    駁回。原告猶未甘服，提起訴願，亦遭決定駁回，遂向本院
    提起行政訴訟，並以事實欄所示各節據為爭議。惟查：
１、農民健康保險條例第5條第1項係規定：「農會法第12條所定
    之農會會員應參加本保險為被保險人，並以其所屬基層農會
    為投保單位。」，而農會法第12條所定之農會會員，則指「
    凡中華民國國民，年滿20歲，設籍農會組織區域內，『實際
    從事農業』，並合於左列各款之一者，經審查合格後，得加
    入該組織區域之基層農會為會員：．．」，由此可知以農會
    會員身分，透過所屬基層農會，參加農民健康保險為被保險
    人者，必須「實際從事農業」者始足當之。
２、農會法第12條第1項所稱「實際從事農業」，於農會法施行
    細則第14條，有其明文定義，係指以自有人力、畜力或農用
    機械操作經營農業生產為主者，其因缺乏勞力委託他人以人
    力、畜力或農用機械代耕，而自行經營農業生產者，視同實
    際從事農業；至所謂「因缺乏勞力委託他人．．代耕，．．
    視同實際從事農業」應指委託人本身亦為從事農業生產工作
    者，若委託人本身已無從事農業工作之能力，自不能「視同
    實際從事農業」（前台灣省政府81年6月24日81府農糧字第
    58333號函釋參照）。
３、按當事人主張有利於己之事實者，就其事實有舉證之責任，
    民事訴訟法第277條前段定有明文，依行政訴訟法第136條之
    規定，上開規定為行政訴訟程序所準用。查本件原告既主張
    其得以農會會員自耕農資格參加農保，自應就其「實際從事
    農業」之事實盡舉證責任。就此，原告僅口頭泛稱其可從事
    巡田、施肥、灑（灌）水、噴灑除草藥等工作，惟並未立證
    以明；且原告於加保前之88年7月12日經鑑定為重度視覺障
    礙並申領殘障手冊，有台南縣政府94年12月19日府社身字第
    0940268830號函送原告身心障礙者鑑定表影本可稽；再者，
    被告為確實審核原告是否實際從事農業，兩次會同台南縣新
    化鎮農會人員訪查原告，查知原告視力狀況不佳，於下樓、
    上下車及於農地附近行走時，均需靠人攙扶（原告進入本院
    法庭時，亦均由他人攙扶緩步入庭就座，見準備程序筆錄及
    言詞辯論筆錄所載），原告復未依其所稱前往農地實際從事
    農作，有被告所屬台南市辦事處95年1月4日94保南市辦字第
    1717號及95年2月10日95保南市辦字第0184號函、95年1月4
    日及95年2月10日業務訪查訪問紀錄【該業務訪查訪問紀錄
    業經原告簽名蓋章、見證人吳梅玉（受僱照料原告生活起居
    者）及康德祥（原告女婿）簽名捺印，與農會見證人林明憲
    簽名確認無訛】附原處分卷為憑；綜上堪認原告並未有實際
    從事農業之事實，欠缺從事農業工作之投保要件，揆之上開
    規定，自不能申請參加農民健康保險。
三、綜上所述，被告以95年1月12日保受承字第09510001780號函
    核定不予受理台南縣新化鎮農會申報原告加入農保，其認事
    用法，並無違誤。審議審定及訴願決定遞予維持，俱無不合
    。原告徒執前詞訴請撤銷，並請求判命被告作成准許原告參
    加農保之處分，均為無理由，應予駁回。
據上論結，本件原告之訴為無理由，爰依行政訴訟法第98條第3
項前段，判決如主文。
中    華    民    國    96    年    8    月     9     日
                        第三庭審判長法  官  姜素娥
                                    法  官  楊莉莉
                                    法  官  曹瑞卿
上為正本係照原本作成。
如不服本判決，應於送達後20日內，向本院提出上訴狀並表明上
訴理由，如於本判決宣示後送達前提起上訴者，應於判決送達後
20日內補提上訴理由書（須按他造人數附繕本）。
中    華    民    國    96    年    8    月     9     日
            　　　　　　　 　　 　  書記官  方偉皓
